臺灣高雄地方法院民事裁定　　　　　100年度消債更字第115號
聲　請　人　蕭雅貞
代　理　人　鄭明達 律師
上列當事人因消費者債務清理事件聲請更生，本院裁定如下：
    主  文
聲請駁回。
聲請費用由聲請人負擔。
    理  由
一、按「債務人不能清償債務或有不能清償之虞者，得依本條例
    所定更生或清算程序，清理其債務。」，消費者債務清理條
    例第3條定有明文。又按消費者債務清理條例之立法目的，
    乃在於使陷於經濟上困境之消費者得以依本條例妥適調整與
    債權人間之權義關係，保障債權人之公平受償、謀求消費者
    經濟生活之更生機會；另消費者債務清理條例所定之前置協
    商程序意旨，在使金融機構與債務人就其債務清理事務上，
    利用法院程序外解決之協商機制。是債務人於協商程序中，
    自應本於個人實際財產及收支狀況，依最大誠信原則，商討
    解決方案。如終究不能成立協商，於聲請更生或清算時，法
    院審酌上開條文所謂「不能清償或有不能清償之虞」，自宜
    綜衡債務人全部收支、信用及財產狀況，評估是否因負擔債
    務，而不能維持最基本之生活條件；所陳報之各項花費，是
    否確屬必要性之支出；如曾有協商方案，其條件是否已無法
    兼顧個人生活之基本需求等情，為其判斷之準據。若債務人
    之最大債權銀行所提出之債務協商清償方案為債務人所得負
    擔，僅因債務人拒不接受而致協商不成立，債務人雖產生無
    法依協商條件逐步清償債務之結果，仍應認為其並無不能清
    償債務或有不能清償之虞，蓋此乃出於債務人自行選擇不清
    償債務之自由意志所致，尚難認債務人符合消費者債務清理
    條例第3 條之規定。是債務人於聲請更生前應先行向債權銀
    行協商，若協商條件達成足以達成保障債權人公平受償，且
    債務人亦得因此協商條件達成其經濟生活重建之目的時，即
    不得捨協商條件而濫用司法資源聲請更生。
二、本件聲請意旨略以：聲請人蕭雅貞積欠債務總額共計新臺幣
    （下同）402,850 元，有不能清償債務之虞，於民國98年10
    月間，向高雄銀行股份有限公司（下稱高雄銀行）請求前置
    協商，惟因未能接受顯足以負擔之還款方案，致使協商不成
    立，並因聲請人有不能清償債務或有不能清償之虞，復未經
    法院裁定開始清算程序或宣告破產，爰依法聲請准予裁定更
    生等語。
三、經查：
  (一)聲請人前向各金融機構辦理助學貸款等致積欠無擔保債務計
    402,850 元（聲請人主張積欠李政男之民間債務800,000 元
    ，因聲請人無法提出借貸證明文件，故不予列入），於消費
    者債務清理條例施行後，於98年10月間曾與最大債權銀行高
    雄銀行進行前置協商，惟因未能接受顯足以負擔之還款方案
    ，致使不能進行協商等情，此有前置協商不成立通知書、財
    團法人金融聯合徵信中心前置協商專用債權人清冊、財團法
    人金融聯合徵信中心當事人綜合信用報告、民事陳報狀等在
    卷可稽（卷第58頁、第65頁至67頁、第62頁至64頁、第84頁
    至90頁），堪認上情屬實。
  (二)聲請人自100 年4 月18日起任職於長興國際服務股份有限公
    司，95年度至98年度申報所得每月平均收入分別為14,543元
    、4,029 元、11,505元、0 元，勞工保險投保薪資額為18,3
    00元，據其自陳每月薪資約為22,000元，此有國稅局綜合所
    得稅各類所得資料清單、財產清單、勞工保險被保險人投保
    資料表、財產及收入狀況說明書等附卷可證（卷第9 頁至11
    頁、第44頁至46頁、第94頁至99頁、第8 頁），堪認屬實，
    在無其他薪資證明，可真實反映其薪資情形下，應以其所自
    陳每月薪資22,000元作為核算其現在償債能力之基礎。
  (三)聲請人主張與兄弟姊妹等4 人共同扶養父親蕭明財及母親蕭
    梁腰一節，按直系血親相互間，互負扶養之義務，民法第11
    14條第1 款定有明文。查聲請人父親蕭明財為43年出生，共
    育有4 名子女，99年度無申報所得資料；母親蕭梁腰名下無
    財產，勞保已於100 年3 月退保等情，此有戶籍謄本、家族
    系統表、財政部高雄市國稅局綜合所得稅各類所得資料清單
    等在卷可稽（卷第22頁至23頁、第86頁、第47頁至50頁），
    則其父親、母親確屬不能維持生活而需聲請人扶養，該扶養
    費用部分，參照民法第1118、1119條規定，其負扶養義務之
    程度，亦應考量其目前身負債務之窘境，所負擔之扶養義務
    能力，自非比一般，是認應以99年度綜合所得稅受扶養人每
    人免稅額82,000元計算，其每人每月扶養費用為6,833 元【
    計算式：82,000÷12=6,833，元以下4 捨5 入】，聲請人與
    其他兄弟姊妹等4 人共同分擔結果，聲請人所需負擔父親及
    母親扶養費用應為3,417 元【計算式：6,833 ×2 ÷4=3,41
    7 ，元以下四捨五入】。至聲請人個人日常生活必要費用部
    分，審酌聲請人負債之現況，基於社會經濟活動之互賴及誠
    信，該日常生活所需費用，自應節制開支，不得有超越一般
    人最低生活標準之享受，否則反失衡平，本院參酌內政部社
    會司所公告歷年最低生活費一覽表，100 年度高雄市每人每
    月最低生活費標準為10,033元，則聲請人每月最低生活費除
    有特殊情形並有證據證明者外，自宜以此為度，始得認係必
    要支出。
四、綜上所述，依聲請人現每月收入22,000元為核算基礎，扣除
    個人日常生活所需之必要費用10,033元及父母親扶養費3,41
    7元後，其餘額為8,550元【計算式：22,000－10,033－3,41
    7=8,550】；又聲請人負債總額為402,850元，以上開餘額按
    月攤還結果，如不計利息，僅需約4 年之期間即可清償完畢
    ，審酌聲請人為67年次，正值青壯年，距法定強制退休之年
    齡尚有32年，一般可預期尚有32年收入之職業生涯可期，力
    能逐期償還所欠債務，是堪認聲請人客觀上並無不能清償債
    務之情形。
五、據上論結，本件聲請為無理由，依消費者債務清理條例第11
    條第1 項、第8 條前段，裁定如主文。

中    華    民    國   100    年    7     月    29    日
                        民事庭  法  官  邱泰錄
以上正本，係照原本作成。
如不服本裁定，應於送達後10日內，向本院提出抗告狀。
中    華    民    國   100    年    7     月    29    日
                                書記官  梁竫